臺灣彰化地方法院民事裁定
111年度消債職聲免字第19號
聲  請  人  
即債務人    周宗松  
代理人      陳銘傑律師（法扶律師）  
相  對  人  
即債權人    彰化商業銀行股份有限公司

法定代理人  凌忠嫄  


相  對  人  
即債權人    勞動部勞工保險局

法定代理人  陳琄    


相  對  人  
即債權人    臺灣銀行股份有限公司

法定代理人  許志文  


上列當事人間聲請消債職權免責事件事件，本院裁定如下：
    主  文
債務人周宗松不予免責。
    理  由
一、按法院為終止或終結清算程序之裁定確定後，除別有規定外
    ，應以裁定免除債務人之債務，消費者債務清理條例（下稱
    消債條例）第132條定有明文。而法院裁定開始清算程序後
    ，債務人有薪資、執行業務所得或其他固定收入，扣除自己
    及依法應受其扶養者所必要生活費用之數額後仍有餘額，而
    普通債權人之分配總額低於債務人聲請清算前2年間，可處
    分所得扣除自己及依法應受其扶養者所必要生活費用之數額
    者，法院應為不免責之裁定。但債務人證明經普通債權人全
    體同意者，不在此限；債務人有下列各款情形之一者，法院
    應為不免責之裁定。但債務人證明經普通債權人全體同意者
    ，不在此限：於七年內曾依破產法或本條例規定受免責。
    故意隱匿、毀損應屬清算財團之財產，或為其他不利於債權
    人之處分，致債權人受有損害。捏造債務或承認不真實之
    債務。聲請清算前二年內，因消費奢侈商品或服務、賭博
    或其他投機行為，所負債務之總額逾聲請清算時無擔保及無
    優先權債務之半數，而生開始清算之原因。於清算聲請前
    一年內，已有清算之原因，而隱瞞其事實，使他人與之為交
    易致生損害。明知已有清算原因之事實，非基於本人之義
    務，而以特別利於債權人中之一人或數人為目的，提供擔保
    或消滅債務。隱匿、毀棄、偽造或變造帳簿或其他會計文
    件之全部或一部，致其財產之狀況不真確。故意於財產及
    收入狀況說明書為不實之記載，或有其他故意違反本條例所
    定義務之行為，致債權人受有損害，或重大延滯程序。同條
    例第133條、134條有明文規定。準此，法院為終止或終結清
    算程序之裁定確定後，除有消債條例第133條、134條各款所
    定之情形者，法院應為不免責之裁定外，法院即應以裁定免
    除債務人之債務。
二、債務人周宗松於民國109年6月17日聲請更生，本院於109年1
    0月6日以109年度消債更字第70號裁定自翌日上午10時起開
    始更生程序。嗣經本院司法事務官執行更生程序，債權人申
    報債權總額為14,352,045元（見更生執行卷第62頁)，並依
    消債條例第63條第1項第5款規定，裁定不認可更生方案，後
    據本院於110年2月5日以110年度消債清字第4號裁定於同日
    上午十時起開始清算程序。再經本院司法事務官以本院110
    年度司執消債清字第6號執行清算程序，因債務人名下財產
    未能變價分配予各債權人，並裁定清算程序終止確定在案，
    此經本院調閱本院109年度消債更字第70號、109年度司執消
    債更字第82號、110年度消債清字第4號卷宗、110年度司執
    消債清字第6號卷宗查閱無訛。依前揭規定及說明，本院應
    依職權裁定是否免除債務人之債務，經本院依消債條例第13
    6條規定，通知債務人及債權人以書面表示意見，並於111年
    8月4日下午2時到場陳述意見，然未經全體普通債權人表示
    同意債務人免責，先予敘明。
三、經查：
  ㈠債務人有消債條例第133條所定應不免責之事由：
  1.按法院於清算程序終止或終結之裁定確定後，依消債條例第
    133條為是否免責裁定之審查時，應以自裁定開始清算程序
    時起至裁定免責前之期間，作為認定債務人有無薪資等固定
    收入之期間（臺灣高等法院暨所屬法院98年法律座談會民事
    類提案第39號研討意見參照）。故本院依消債條例第133條
    為免責與否之審查時，應先就債務人自110年2月5日經本院
    裁定開始清算程序時起至本件裁定免責前之期間，計算其固
    定收入與必要生活費用之數額，固定收入扣除必要生活費用
    後有餘額者，再計算比較普通債權人之分配總額與債務人聲
    請清算前2年間，可處分所得扣除必要生活費用之數額，以
    認定是否具有消債條例第133條前段所定之應不免責事由。
  2.查債務人於開始清算程序後，陳報110年4、5月收入分別為2
    5,264元、24,264元，並提出薪資轉帳存摺內頁影本為據（
    見本院卷第45、47頁)，堪信債務人所述屬實，以此計算聲
    請人平均月收入約為24,764元[計算式：(25,264＋24,264)÷2
    ＝24,764]。而債務人陳報每月支出費用為房租8,000元、水
    電、勞健保及雜支等1萬餘元等語（見本院卷第39頁），債
    務人雖未提出相關單據，審酌以最近1年衛生福利部或直轄
    市政府所公告當地區每人每月最低生活費1.2倍定之。依衛
    生福利部公告110年度台灣省平均每人每月最低生活費用13,
    288元，每人每月必要生活費用為15,946元，及債務人自陳
    扶養母親之扶養費2,000元，是債務人月收入扣除必要生活
    費用及扶養費後，仍有剩餘，而有消債條例第133條前段情
    形。
  3.債務人主張聲請清算前2年間，係在金三角印有限公司任職
    ，每月薪資23,100元等語，業據聲請人提出薪轉存摺內頁影
    本、綜合所得稅資料清單為憑（見更生卷第14、58至60頁）
    ，並經本院職權調閱聲請人之107、108年度稅務電子閘門財
    產所得調見明細表可稽（見更生卷第74至77頁），是債務人
    聲請清算前二年之可處分所得共計554,400元（計算式：23,
    100元24＝554,400）。必要生活費用為每月14,866元、扶養
    費為每月2,000元，是聲請人於聲請清算前二年之必要生活
    費用及扶養費為404,784元(計算式：14,86624+2,00024＝4
    04,784元），尚有餘額149,616元（計算式：554,400-404,7
    84＝149,616元），債務人須清償普通債權人達149,616元，
    始得免責，然全體普通債權人於本件清算程序中均未受分配
    ，且全體債權人未同意債務人免責，揆諸前揭規定，債務人
    已有消債條例第133 條所定之不免責事由。
  ㈡債務人無消債條例第134條各款所定之應不免責事由：
  1.按消費者債務清理條例關於清算程序係以免責主義為原則，
    不免責為例外，倘債權人主張債務人有消費者債務清理條例
    第134條各款所定不免責之事由，自應由債權人就債務人有
    合於上開各款要件之事實，提出相當之事證以實其說。
  2.債權人等雖均具狀表示不同意債務人免責，惟對於債務人是
    否具有消債條例第134條各款所列之不免責事由，則均未提
    出任何具體主張或事證證明。而債務人如何負擔生活必要費
    用乙節，已據債務人陳述如前；又債務人名下之財產，已於
    清算執行程序拍賣，處分情形如附表所示，除外無任何登記
    之財產或投資項目一事，有本院依職權調取之債務人稅務電
    子閘門財產調件明細表可憑。本院清算程序復職權詢問中華
    民國人壽保險商業同業公會債務人之保險資料，以及債務人
    有無以自己名義申購基金，均查無債務人之保險資料及投資
    資料等節，此有臺銀人壽保險股份有限公司等各家保險公司
    回函在卷為憑（見本院110年度司執消債清字第6號卷）。本
    院復查無證據足認債務人上開陳述有何不實之處，自難僅憑
    債權人片面臆測即遽認債務人有隱匿收入、財產，或有何種
    應不免責之行為。準此，債權人既均未具體主張或提出任何
    事證證明債務人有符合消債條例第134條各款所列之不免責
    事由，且本院依卷內現有資料及依職權調查之結果，查無債
    務人有該條各款所定不免責事由之情事，無從認定債務人有
    該條各款所定之應不免責事由。
四、綜上所述，債務人業經本院為終結清算程序之裁定確定，雖
    查無同條例第134條各款所列之不免責事由，但有消債條例
    第133條所定應不免責情形，復未經普通債權人全體同意免
    責，自應裁定不免責。復按債務人因消債條例第133條之情
    形，受不免責之裁定確定後，繼續清償達該條規定之數額，
    且各普通債權人受償額均達其應受分配額時，得聲請法院裁
    定免責；及法院為不免責或撤銷免責之裁定確定後，債務人
    繼續清償債務，而各普通債權人受償額均達其債權額之百分
    之20以上者，法院得依債務人之聲請裁定免責，同條例第14
    1條、第142條定有明文；是債務人經本院裁定不免責後，如
    繼續清償達消債條例第133條或第142條所規定之數額，自得
    依前開規定，聲請本院裁定免責，附此敘明。
五、依消債條例第133條，裁定如主文。
中　　華　　民　　國　　111 　年　  8 　　月　　19　　日
                  民事第二庭    法　　　官　王姿婷
以上正本係照原本作成。
如不服本裁定應於送達後10日內向本院提出抗告狀，並繳納抗告
費新臺幣1,000元。
中　　華　　民　　國　　111 　年　　8 　　月　　19　　日
                                書  記  官  謝志鑫
附件
一、債務人繼續清償得聲請法院裁定免責之規定：
    消費者債務清理條例第141條第1項：
    債務人因第133條之情形，受不免責之裁定確定後，繼續清
    償達該條規定之數額，且各普通債權人受償額均達其應受分
    配額時，得聲請法院裁定免責。
    消費者債務清理條例第142條第1項：
    法院為不免責或撤銷免責之裁定確定後，債務人繼續清償債
    務，而各普通債權人受償額均達其債權額之20%以上者，法
    院得依債務人之聲請裁定免責。
二、債務人嗣後聲請法院裁定免責之說明：
    債務人嗣後聲請裁定免責時，須清償各普通債權之最低應受
    分配額（參考）。　
附表：（新台幣，元以下四捨五入）         編號 債權人 債權總額 公告之債權比例 已分配受償金額 債務人依消債條例第133條規定所應清償之最低總額（計算式：149,616元×公告債權比例 繼續清償至消債條例第141條所定各債權人最低應受分配額之數額 (計算式如註1) 消債條例第142條所定債權額20％ 繼續清償至消債條例第142條所定債權額20％之數額(計算式如註2） 1 彰化商業銀行股份有限公司 14,268,273元 98.44% 0元 147,282元 147,282元 2,853,655元 2,853,655元 2 勞動部勞工保險局 24,477元 0.19% 0元 284元 284元 4,895元 4,895元 3 台灣銀行股份有限公司 198,688元 1.37% 0元 2,050元 2,050元 39,738元 39,738元 備註： 本附表債權總額欄、公告之債權比例欄所示數額，是依本院110年度司執消債清字第6號清算事件，110年4月22日公告之債權表為據（見司執消債清字卷一）。         註1：繼續清償至第141條第1項所定各債權人最低應受分配額之數額＝第133條規定所應清償各債權人之最低總額－各債權人已分配受償額。         註2：繼續清償至第142條所定債權額20%之數額＝第142條所定各債權人債權額之20％－各債權人已分配受償額。